最高法院民事判決　　　　　　　　　　　　　　　八十七年度台上字第三○五七號
　　上　訴　人　羅亮賜即日茂.
　　被 上訴 人　行政院國軍退除役官兵輔導委員會台北鐵工廠
　　法定代理人　舒善緯
　　訴訟代理人　陳清進律師
右當事人間請求給付工程款事件，上訴人對於中華民國八十七年三月九日台灣高等法
院第二審判決（八十六年度上字第一七一一號），提起上訴，本院判決如左：
    主  文
原判決廢棄，發回台灣高等法院。
    理  由
本件上訴人主張：被上訴人向訴外人中國石油股份有限公司（下稱中油公司）承攬八
堵油庫二○六油槽工程，將其中園藝造景及綠化部分工程（下稱綠化工程）交由伊承
作，兩造於民國八十四年九月三十日簽立合約，工程總價新台幣（下同）三百九十八
萬元，伊繳付押標金二十一萬元後，依中油公司及被上訴人通知分次施工，於八十五
年三月完工驗收完畢，惟被上訴人拒不給付工程款，伊本於承攬契約，自得請求給付
工程款三百九十八萬元及退還履約保證金二十一萬元等情，求為命上訴人給付伊四百
十九萬元，並加給法定遲延利息之判決（第一審命被上訴人給付一百九十三萬三千三
百四十元及利息，未據被上訴人聲明不服，上訴人就駁回其請求二百二十五萬六千六
百六十元及利息中之二百二十五萬六千六百元及利息部分，提起上訴）。
被上訴人則以：兩造所訂承攬契約所約定施工期間為四十九天，且上訴人須依預定工
程進度切實配合施工，若未依期限施工，得依業主合約規定，或按逾期之日數，每日
以合約總價千分之三即一萬一千九百四十元計算科處逾期罰款。詎上訴人遲至八十五
年十月二十九日始竣工，扣除中油公司核定之停工日及四十九天工期，尚逾期一百八
十九天，應給付逾期罰款二百二十五萬六千六百六十元，伊自得依民法第三百三十四
條規定予以抵銷等語，資為抗辯。
原審維持第一審所為前述上訴人敗訴部分之判決，駁回其上訴，係以：上訴人前揭主
張兩造訂立承攬契約，上訴人繳付押標金二十一萬元，且已種植如投標單上所載園藝
花木之事實，有其提出之工程合約、押標金收據為證，且為被上訴人所不爭。查上訴
人所提八十四年九月二十七日投標單第二項補充說明３之記載，與兩造於同月三十日
訂立之合約條款第十一條第一項前段之約定不符，應以立約日期在後之合約條款之約
定優先適用。依合約條款第四條第一項、第十一條約定，及上訴人（按係被上訴人之
誤）提出之施工進度預定表，兩造約定工期四十九天。且證人郭健堂證稱，四十九天
工期是開工前雙方協商結果云云。上訴人自八十四年九月三十日簽約後，遲至八十五
年十月二十九日始竣工，扣除中油公司核定之停工日一百五十六天及原先約定之四十
九天工期，上訴人尚逾期一百八十九天。依合約條款第十一條約定，每日以合約總價
千分之三即一萬一千九百四十元計算，上訴人應給付被上訴人逾期罰款二百二十五萬
六千六百六十元，是被上訴人抗辯，伊對上訴人此項債權已屆清償期，得依民法第三
百三十四條規定予以抵銷，自屬有據，上訴人請求再給付二百二十五萬六千六百元及
其利息，不應准許等詞，為其判斷之基礎。
查上訴人一再主張，被上訴人提出之施工進度預定表（見第一審訴字卷四五頁），並
非兩造工程合約之一部分，伊從未被通知施工期間為四十九天，於起訴後方得知施工
進度預定表，且依施工進度預定表記載，綠化工程係安排於預定全部施工期之最後四
十九天，即施工期最末之一百六十二日至二百十日。又被上訴人通知伊，伊立刻去施
工，如無被上訴人通知，伊根本無法進入施工云云（見第一審訴字卷六二頁背面、六
三頁正面、七二頁背面、七三頁正面、八三頁背面、原審卷五五頁正面、六七頁正面
）。且證人即被上訴人之原監工郭健堂於第一審證稱，伊等無預定表，是依現場施工
情形通知上訴人施工云云（見第一審訴字卷五七頁正、背面）；證人即中油公司人員
龔瑩松證稱，施工進度預定表是依中油公司與被上訴人合約約定提出之附件，列入合
約之一部云云（見同上卷五六頁正面）；證人郭健堂嗣於原審證稱，四十九天工期是
開工前雙方協商之結果云云（見原審卷五五頁正面）。而卷附投標單二補充說明３以
手記載：「種植分佈詳K-8-1198-2圖，配合業主通知或管線工程完工後拾天內完工
，逾期依合約計罰，本說明如有不足，依業主規定辦理」。該投標單己列入兩造之工
程合約內，然工程合約之合約條款係在印就之制式條款加填記載（見第一審訴字卷一
六頁至二七頁、三三頁至四四頁）。則兩造訂立工程合約之情形如何﹖投標單為何有
上開二補充說明３之記載，並列入工程合約內﹖訂約時被上訴人有無提出施工進度預
定表﹖上訴人何時知悉施工進度預定表﹖施工進度預定表記載綠化工程自一百六十二
日至二百十日之四十九天工期相當於本件上訴人實際施工之何期間﹖證人郭健堂、龔
瑩松等是否知悉兩造訂約之情形﹖證人郭健堂前述於原審之證詞中所稱雙方，究係指
被上訴人與中油公司﹖抑係指被上訴人與上訴人﹖上訴人未經通知得否進入工地施工
﹖原審悉未調查審認，亦未探求兩造立約時之真意，遽認合約條款之約定應優先於上
開投標單之記載而適用，兩造約定工期四十九天，殊嫌率斷。次依施工進度預定表記
載，被上訴人承攬中油公司之八堵油庫二○六油漕新管溝管線汰換工程，其施工項目
分為十三項，分別預定施工期間，且證人郭健堂證稱，工程包括土木、管線、園藝，
園藝要配合前二者云云（見原審卷五三頁背面）。則上開投標單記載之管線工程究係
指被上訴人所承攬之何項施工項目，該管線工程與綠化工程間之關聯如何，亦有進一
步調查說明之必要。末按當事人約定契約不履行之違約金是否相當，須依一般客觀事
實，社會經濟狀況及當事人所受損害情形，以為酌定標準。查上訴人一再主張，中油
公司對被上訴人之遲延罰款，只扣至工程總價款三成而已，而被上訴人竟對下游廠商
之伊扣逾期罰款高達五成以上，顯有違誠信原則云云（見第一審訴字卷八四頁正面、
原審卷三二頁正面）。此與判斷兩造約定之違約金即逾期罰款金額是否過高攸關，原
審恝置不論，亦有判決不備理由之違法。上訴論旨，指摘原判決不當，求予廢棄，非
無理由。又原判決將被上訴人之名稱誤載為行政院退徐役官兵輔導委員會台北鐵工廠
，案經發回應併注意及之。
據上論結，本件上訴為有理由。依民事訴訟法第四百七十七條第一項、第四百七十八
條第一項，判決如主文。
中      華      民      國    八十七    年     十二     月     三十一   日
                              最高法院民事第二庭
                                  審判長法官  曾  桂  香
                                        法官  劉  延  村
                                        法官  徐  璧  湖
                                        法官  劉  福  聲
                                        法官  黃  秀  得
      右正本證明與原本無異
                                              書  記  官
中      華      民      國    八十八    年       一     月     十四     日
